臺灣臺南地方法院民事判決　　　　　　　95年度訴字第1171號
原　　　告　乙○○
　　　　　　丁○○
　　　　　　　　　　　　之1號.
　　　　　　戊○○
　　　　　　壬○○即丙○○之.
　　　　　　辛○○即丙○○之.
　　　　　　癸○○即丙○○之.
兼上四人
法定代理人　庚○○即丙○○之.
共　　　同
訴訟代理人　吳豐賓律師
被　　　告　己○○○
　　　　　　甲○○
參　加　人　子○○
　　　　　　丑○○
上列當事人間請求請求撤銷詐害行為等事件，經本院於民國96年
10月31日言詞辯論終結，判決如下：
    主  文
被告己○○○與被告甲○○於民國九十四年九月二十六日就第三
人子○○、丑○○積欠被告甲○○之債務所訂之動產買賣契約及
移轉曳引機所有權之物權契約，應予撤銷。
原告其餘之訴駁回。
訴訟費用新台幣壹萬壹仟陸佰元由被告負擔，餘新台幣壹仟參佰
柒拾玖元由原告負擔。
    事實及理由
甲、程序方面：
一、按按訴狀送達後，原告不得將原訴變更或追加。但擴張或減
    縮應受判決事項之聲明者，不在此限。民事訴訟法第255條
    第1項第3款定有明文。本件原告提起本訴原聲明請求：「被
    告己○○○94年9月26日就第三人子○○、丑○○ (原名顏
    志安)積欠被告甲○○之債務所為之債務承擔，以及為清償
    此一債務，而將其所有德士牌曳引機（下稱系爭曳引機）DX
    六點六一、馬力: 一四三HP、引擎號碼：00000000、本機號
    碼：00000000、證號：火營證字第一六五號曳引機移轉於被
    告甲○○之行為，應予撤銷」，嗣於訴狀送達後，又變更訴
    之聲明為：「(一)被告己○○○與被告甲○○於94年9月26日
    就第三人子○○、丑○○積欠被告甲○○之債務所訂之債務
    承擔契約及移轉系爭曳引機之物權行為，應予撤銷；(二)被告
    甲○○應將用以清償前項承擔債務之曳引機交付並將所有權
    返還與被告己○○○。」核其訴訟標的並未變更，而屬訴之
    聲明之擴張，應予准許，合先敘明。
二、按就兩造之訴訟有法律上利害關係之第三人，為輔助一造起
    見，於該訴訟繫屬中，得為參加，民事訴訟法第58條定有明
    文。本件參加人子○○、丑○○主張本件原告主張撤銷被告
    己○○○承當其對被告甲○○之債務關係，如被告受敗訴判
    決，將可能使參加人須負擔清償被告甲○○債務責任，就本
    件訴訟有法律上利害關係，其所為訴訟參加，尚無不合，應
    予准許。
三、又當事人死亡者，訴訟程序在有繼承人、遺產管理人或其他
    依法令應續行訴訟之人承受其訴訟以前當然停止，民事訴訟
    法第168條定有明文。本件原告庚○○之夫；原告壬○○、
    辛○○、癸○○等人之父丙○○提起本件訴訟後於96年10月
    2日死亡，原告庚○○、壬○○、辛○○、癸○○等人為其
    繼承人，並於96年10月23日具狀聲明承受訴訟，合於法律規
    定，應予准許，附此敘明。
貳、得心證之理由：
一、原告起訴主張：被告己○○○於民國92年9月間起，即積欠
    原告1,209,062元未償還，有鈞院91年度訴字第184號確定判
    決可按，而原告等為保全債權，並於94年9月29日向鈞院聲
    請假扣押獲准裁定（鈞院94年度裁全字第5093號），94年10
    月24日復經鈞院以94年度執全字第2455號程序查封己○○○
    所有之上開曳引機一台（下稱系爭曳引機）。詎被告甲○○
    於93年3月9日竟以上開曳引機業經己○○○於94年9月26日
    無償承擔訴外人子○○及丑○○200萬元之債務，並以之抵
    償150萬元為由，對原告就上開執行程序提起第三人異議之
    訴，雖原告等抗辯其等為通謀虛偽意思之表示，而請求駁回
    。鈞院95年度訴字第431號判決仍以未盡舉證之責為由，撤
    銷上開曳引機之查封，其行為顯已損及原告權益。為此，爰
    依民法第244條第1項規定請求撤銷被告間之承擔契約，並請
    求被告甲○○將系爭曳引機交付並返還所有權予被告己○○○。並聲明：(一)被告己○○○與被告甲○○於94年9月26日
    就第三人子○○、丑○○積欠被告甲○○之債務所訂之債務
    承擔契約及移轉曳引機所有權之物權契約，應予撤銷。(二)被
    告甲○○應將用以清償前項承擔債務之系爭曳引機交付並將
    所有權返還與被告己○○○。
二、被告則以：
（一）債務承擔謂不變更債務之同一性，由第三人承受該債務或
      加入債之關係而為債務人之意。其情形有二：一為由第三
      人承受債務人之債務，原債務人負擔之債務由該第三人負
      擔，故原債務人脫離債之關係，第三人即承擔其債務而為
      新債務人，故稱免責的債務承擔。一為第三人加入債之關
      係而第三人加入既存之債之關係而為新債務人，因原債務
      人並未脫離債之關係，故新債務人與原債務人負同一內容
      之債務，此即併存的債務承擔，又「債務承擔，有免責的
      債務承擔及併存的債務承擔之別，前者於契約生效後援債
      務人脫離債務關係，後者為第三人加入債務關係與原債務
      人併負同一之債務，而原債務人並未脫離債務關係」，被
      告己○○○與訴外人子○○及丑○○間不論為免責的債務
　　　承擔或併存的承擔，就被告己○○○已以系爭曳引機清償
　　　之150萬元債務部分，依上開說明係為債務承擔，並已由
　　　新債務人即被告己○○○清償完畢。而債務承擔契約，謂
　　　以債務之承擔為標的之契約，於契約成立時，新債務人 (
　　　承擔人)即負擔原有之債務，債務因而現實的移轉，為準
　　　物權契約 (參高法院89年度台上字第483號判決)。因此，
　　　被告己○○○承擔訴外人子○○與丑○○積欠被告甲○○
　　　之債務時，該筆債務即因而為現實的移轉存在於被告己○○○與被告甲○○間。被告己○○○以系爭曳弓機抵償
　　　150萬元債務之行為，即為有償行為。故原告主張該行為
　　　為無償行為，而依民法第244條第1項之規定聲請法院撒銷
　　  ，自屬無據。
（二）依民法第244條第2項規定: 「債務人所為之有償行為，於
      行為時明知有損債權人之權利者，以受益人於受益時亦知
      其情事者為限，債權人得聲請」。本件被告甲○○於接受
      被告己○○○以系爭曳引機抵償150萬元債務時，並未知
      悉被告己○○○之經濟狀況，更無從得知其是否有其他人
      ，故就其是否因此等抵債行為而侵害其他債權人之權利等
      情，完全無所悉。
（三）債務承擔契約既屬於準物權契約，其原因關係是否有效存
      在，與已成立之承擔契約無涉，即使原因關係因無效或經
      撤銷而不存在，承擔契約亦不因而隨同歸於無效，蓋債務
      承擔乃不要因契約。因此，若被告己○○○與訴外人子○○、丑○○間之原因關係有害及原告之債權，該等原因關
      係縱經撤銷，承擔契約亦不因此而隨之無效。
（四）關於被告己○○○以原為其所有之系爭曳引機，抵償被告
      甲○○於94年9月26日就第三人子○○、丑○○積欠被告
      甲○○之債務200萬元中之150萬元部份不爭執。惟上開抵
      償行為，其法律性質被告甲○○並非不爭執其為債務承擔
      契約，而係主張有可能為代物清償或債務承擔，原告將之
      列為不爭執點，似有未洽。
（五）按被告己○○○前曾於87年9月23日向合作金庫銀行股份
      有限公司申貸農機基金貸款320萬元，由訴外人子○○、
      原告之父曾海瑞 (業已於92年11月17日死亡)為連帶保證
      人，嗣訴外人子○○自91年7月即未如期繳納本息，為原
      告等於鈞院95年度訴字第184號案件中所不爭執，有前開
      判決可按。另原告等亦於鈞院95年度訴字第431號案件中
      ，陳稱「系爭曳引機價值不斐，為訴外人 (即本件被告)
      己○○○主要謀生工具 (實則為其配偶子○○所有，並實
      際經營，己○○○不會操作)」等語，足見自被告己○○○於87年9月23日申貸購買系爭曳引機之貸款320萬元起，
      迄91年7月間，其所繳納之本息均為訴外人子○○所為。
      被告己○○○與訴外人子○○間存有上開債務甚明。被告
      己○○○與訴外人子○○、丑○○二人所積欠本件被告甲○○200萬元債務中之150萬元，固生減少被告己○○○積
      極彩產之結果，但同時亦減少其消極財產，於被告己○○○之資力並無影響。又不論系爭曳引機之價值是否高於被
      告己○○○所積欠訴外人子○○之債務，因被告甲○○於
      受益時無從知悉上開情事，亦無民法第244條第2項之適用
      。
（六）又原告等於原告之父向合作金庫為清償後，尚得向連帶債
      務人子○○請求償還各自分擔之部分，並自免責時起之利
      息，故本件被告己○○○以系爭曳引機抵償行為，並未害
      及原告等之債權。
（七）按「所謂受益人係指自債務人獲得利益之受領人而言。轉
      得人則指自受益人直接或間接受讓利益之人。又當事人之
      一方依契約訂定，應向第三人為給付者，該第三人亦屬茲
      所謂受益人」（孫森焱著民法債編總論下冊第666頁）。
      本案係由被告己○○○承擔其夫子○○與其子丑○○積欠
      被告甲○○之債務150萬元，而以其所有之係爭曳引機代
      償，若認被告己○○○之承擔契約應與其後之清償行為切
      割以觀，而認為承擔契約為無償行為，則等同於被告己○○○因其與子○○、丑○○以代物清償之方式向被告甲○○清償150萬元之欠款。亦即，訴外人子○○與丑○○為
      直接受益人 (受有對被告甲○○150萬元債務之清償)，被
      告甲○○係由受益人子○○與嚴凱毅處件接受讓取得對被
      告己○○○150萬元債權之利益，並因此取得系爭曳引機
      所有權，被告甲○○取得系爭曳引機之所有權，應屬轉得
      人。而被告甲○○於取得系爭曳引機之所有權時，對於原
      告對被告己○○○前揭行為是否有民法第244條之撤銷權
      存在完全無所悉，原告自不得據之請求被告甲○○返還系
      爭曳引機。
（八）聲明：原告之訴駁回。
三、參加人則主張：參加人丑○○於三年前簽發3張支票予原告
    丙○○，因被告己○○○名下有土地，需以其土地向合作金
    庫貸款才能購買系爭曳引機，總共貸款280萬元，貸款的本
    利係被告己○○○在繳，經營期間經濟發生困難，所以向甲○○借款，雖係以伊名義向甲○○借款，惟被告己○○○為
    伊配偶，伊夫妻共同生活，債務也要共同負擔，故是共同借
    款，借款金額約200萬元等語。
四、本件經依民事訴訟法第270條之1第1項第3款規定，整理並協
    議兩造不爭執事項暨簡化爭點為：
（一）兩造不爭執事項：
　　1.被告己○○○經本院95年度訴字第184號確定判決應給付
　　　原告1,209,062元，及自95年1月27日起至清償日止，按週
  　　年利率百分之5計算之利息。
    2.原告等於94年9月29日向本院聲請對被告己○○○之財產
      假扣押獲准裁定（本院94年度裁全字第5093號），94年10
      月24日復經本院以94年度執全字第2455號程序查封己○○○所有之系爭曳引機一台。
    3.被告子○○、丑○○積欠被告甲○○200萬元債務。
    4.被告己○○○與被告甲○○於94年9月26日就第三人子○○、丑○○積欠被告甲○○之債務訂有「動產買賣合約書
      」，約定將被告己○○○所有之系爭曳引機之所有權移轉
      與被告甲○○，用以抵償150萬元債款，並約定系爭曳引
      機暫借被告己○○○使用到95年4月30日。
（二）兩造爭執事項：
    1.被告己○○○與被告甲○○於94年9月26日就第三人子○○、丑○○積欠被告甲○○之債務所定之債務承擔契約是
      否為無償契約？
    2.本件債務承擔契約得否撤銷？
四、茲就兩造間爭執事項，一一論述如后：
（一）被告己○○○與被告甲○○於94年9月26日就第三人子○○、丑○○積欠被告甲○○之債務所定之債務承擔契約是
      否為無償契約？
　　1.按第三人與債權人訂立契約承擔債務人之債務者，其債務
      於契約成立時，移轉於該第三人，民法第300條定有明文
      。次按債務承擔，有免責的債務承擔及併存的債務承擔之
      別，前者於契約生效後原債務人脫離債務關係，後者為第
      三人加入債務關係與原債務人併負同一之債務，而原債務
      人並未脫離債務關係（最高法院49年台上字第2090號判例
      意旨參照）。據此，足知，第三人因債務承擔之結果，不
      論為免責之債務承擔或併存之債務承擔，均對債權人負有
      清償債務人債務之義務。
    2.查本件被告間於94年9月26日所簽訂之「動產買賣合約書
      」，係因被告己○○○之夫子○○及其子丑○○積欠被告
      甲○○200萬元，乃與被告甲○○商議由被告己○○○承
      擔子○○、丑○○積欠將其所有系爭曳引機之所有權移轉
      與被告甲○○，用以抵償150萬元債款等情，業據被告甲○○陳明：「當時這輛車是子○○太太的名字，但是子○○欠我錢，所以我要求把他太太所有的車子賣給我抵這筆
      債務，買賣價金就是子○○欠我的這筆錢，我就沒有再給
      己○○○任何錢。」等語（見96年10月31日言詞辯論筆錄
      ），則被告二人簽立之契約雖名為「動產買賣合約書」，
      其合約內容卻係約定由被告己○○○負責清償其夫、子積
      欠被告甲○○之債務，自屬債務承擔契約無疑，依前開說
      明，不論其為併存之債務承擔或免責的債務承擔，均對債
      權人即被告甲○○負有清償債務人即其夫子○○、其子丑
      ○○債務之義務，而其本身並未獲得任何利益或報酬，亦
      未增加任何財產，據此，被告間簽訂之系爭契約，自係無
      償契約。
    3.被告己○○○雖又辯稱：就參加人子○○、丑○○向被告
      甲○○借款一事，己○○○也是共同借款人，對被告甲○○本負有債務云云。惟經本院調閱本院95年度訴字第431
      號第三人異議之訴事件民事卷宗，該件原告即本件被告甲○○提出之「準備書 (一)狀」中主張：「.... 因子○○
      積欠原告玉米貨款2,442,319元，於92年1月13日經台南縣
      新營市調解委員會成立調解，子○○願於92年1月20日給
      付7 萬元給原告，並自92年2月起每月1日給付7萬元....
      ，惟子○○並未依約給付上開欠款。又子○○與顏志安 (
      即本件參加人丑○○)另外積欠原告借款，於91年9月23日
      與原告達成和解，願給付原告1,170,000元，....。二原
      告為主張權利，向子○○及顏志安請求給付上開款項，己○○○遂向原告表示願意承擔其夫子○○與其子顏志安積
      欠原告之債務，由其給付原告二百萬元，並願意以其所有
      之系爭曳引機抵長期中150萬元之債務。」等語 (見本院
      95年度訴字第431號民事卷第19-2頁，且證人丑○○於該
      事件中亦證稱：「（是否有積欠原告債務？）有，但是我
      父親欠的，由我清償，我知道積欠的總額是247萬元，後
      來我還了只剩下200萬元。」「到了去年還積欠200萬，我
      要求原告讓我慢慢還，原告就表示說也要給他一些保障，
      所以就決定將我母親己○○○的農機過戶給原告抵150萬
      元債務，剩下的50萬元就慢慢還」等語 (同上開民事卷第
      83頁、84頁)，據此，均足認在被告間簽訂系爭「動產買
      賣合約書」之前，積欠被告甲○○債務者為參加人子○○
      及丑○○，並非被告己○○○，被告己○○○嗣同意代其
      夫、其子清償積欠被告甲○○之債務，與民法第300條規
      定要件相合，自係債務承擔，依前所述，屬無償契約。
    4.另被告甲○○雖又辯稱：被告己○○○於87年9月23日申
      貸購買系爭曳引機之貸款320萬元，迄91年7月間之本息，
      均是參加人子○○繳納，故被告己○○○與參加人子○○
      間有上開貸款本息債務云云。惟查被告己○○○於87年9
      月23日向訴外人合作金庫銀行股份有限公司借款320萬元
      ，自91年7月間起即未依約繳納本息，積欠本金尚有
      2,387,547元，據此，姑不論被告甲○○此部分辯解並未
      舉證以實其說，縱依其所辯，被告子○○代清償款項亦未
      達100萬元，與被告己○○○承擔被告子○○、丑○○之
      債務金額200萬元尚相去甚遠，據此，亦難認被告己○○○承擔其夫子○○之債務足使其消極財產即債務全部減少
      ，被告此部分辯解，亦不足採。
（二）本件債務承擔契約得否撤銷？
    1.按債務人所為之無償行為，有害及債權者，債權人得聲
      請法院撤銷之；債權人依第1項或第2項之規定聲請法院
      撤銷時，得並聲請命受益人或轉得人回復原狀，但轉得人
      於轉得時，不知有撤銷原因者，不在此限，民法第244條
      第1項、第4項分別定有明文。又上開撤銷權之效力，不特
      及於債權行為，即物權行為亦無例外（最高法院48年度臺
      上字第1750號判例意旨參照）。又民法第244條所謂受益
      人，係指自債務人獲得利益之受領人而言。轉得人則指自
      受益人直接或間接受讓利益之人 (孫森焱著，新版民法債
      編總論下冊，第654頁)。
    2.本件被告間簽訂之「動產買賣合約書」為無償行為，已如
      前述，被告己○○○因承擔債務結果，而對被告甲○○負
      擔200萬元債務，為系爭債務承擔契約之債務人，其以系
      爭曳引機抵償被告甲○○，被告甲○○係直接自債務人即
      被告己○○○處取得系爭曳引機之受領人，自屬民法第
      244條規定之「受益人」，被告甲○○抗辯其為「轉得人
      」，容有誤解。
    3.又被告己○○○除系爭曳引機外，別無其他財產，為參加
      人丑○○於上開第三人異議之訴中陳明在卷 (參本院95
      年度訴字第431號卷第85頁)，依其經濟情況觀之，被告己○○○以系爭曳引機抵償積欠被告之債務後後，其確已陷
      於無資力無疑，顯然有害於原告債權之求償。
五、綜上所述，本件被告己○○○於94年9月26日與被告甲○○
    簽訂之「動產買賣合約」承擔參加人子○○、丑○○之債務
    ，並移轉系爭曳引機所有權之行為，確為無償行為。被告尚
    積欠原告之被繼承人曾海瑞債務迄仍無力清償，原告因曾海
    瑞死亡而繼承取得對於被告己○○○之債權，則被告間上揭
    債務承擔之無償行為自屬有害原告之債權，原告於知有撤銷
    原因時起1年之除斥期間內，訴請撤銷被告間無償之債務承
    擔債權行為及移轉所有權之物權行為，依前開規定及判例意
    旨所示，自屬有據，應予准許。而被告間之物權行為既經撤
    銷，所有權即當然回復為被告己○○○所有，且系爭曳引機
    於被告訂立契約時僅簡易交付，仍在被告己○○○占有中，
    即原告聲請本院執行查封時，亦仍屬被告己○○○所占有，
    被告並未予以占有，本院無從命其交付。從而，原告請求被
    告甲○○將系爭曳引機交付並將所有權返還與被告己○○○
    ，即無理由，應予駁回。
四、結論：原告之訴為一部有理由，一部無理由，依民事訴訟法
    第385條第1項前段、第79條、第85條第1項，判決如主文。
中　　華　　民　　國　　96　　年　　11　　月　　14　　日
                  民事第一庭法　官　李杭倫
以上正本係照原本作成
如對本判決上訴，須於判決送達後20日內向本院提出上訴狀
中　　華　　民　　國　　96　　年　　11　　月　　14　　日
                            書記官　蔡曉卿
